【裁判字號】    89,訴,46
【裁判日期】    890607
【裁判案由】    偽造文書等
【裁判全文】
臺灣基隆地方法院刑事判決                            八十九年度訴字第四六號
    公  訴  人  台灣基隆地方法院檢察署檢察官
    被      告  丙○○
右列被告因偽造文書等案件，經檢察官提起公訴（八十八年度偵字第三一五六號、第
三六四０號），本院判決如左：
    主      文
丙○○連續行使偽造私文書，足以生損害於他人，處有期徒刑拾月。
    事      實
一、丙○○原係財政部基隆關稅局工友，因週轉不靈需款孔急，竟意圖為自己不法之
    所有並基於概括犯意，於黃萬發民國（下同）八十四年八月一日及八十七年十一
    月一日所召集之互助會中，未經何俊星同意，擅自以何俊星名義參加互助會（八
    十四年之互助會編號六九號、八十七年之互助會編號二七、二八號）；另於沈卿
    美八十五年三月十五日所召集之互助會中，未經許紋娟、劉美玉同意，擅自以該
    二人名義參加互助會（該互助會編號十六、十七）；又於八十五年七月十五日自
    任會首，召集每會新台幣（下同）一萬元之互助會，連會首共六十一會，未經許
    紋娟、劉美玉同意，擅自以該二人名義參加互助會；再於八十六年四月十五日，
    自任會首召集每會五千元之互助會，連會首共九十一會，未經許紋娟、金啟興、
    吳麗雲、曹玉燕等人同意，擅自以該等人名義參加互助會，而於前開互助會進行
    期間，連續於附表所示之時間，未經非會員何俊星、許紋娟、劉美玉、金啟興、
    吳麗雲、曹玉燕及參加丙○○所召集互助會之會員甲○○、乙○○等人同意，在
    基隆關稅局四樓餐廳內，偽造上開等人名義之標單後，於前開互助會中參加投標
    ，加以行使而得標，嗣向其他尚未得標之活會會員佯稱係上開等人得標，施用詐
    術，致使不知情之其他活會會員陷於錯誤而如數交付如附表所示之會款，足以生
    損害於何俊星、許紋娟、劉美玉、金啟興、吳麗雲、曹玉雲、甲○○、乙○○及
    尚未得標之其他活會會員。其後丙○○於八十八年四月十五日收取會款後無故停
    標，甲○○等人始知遭冒名盜標。
二、案經甲○○、乙○○訴由台灣基隆地方法院檢察署檢察官偵查起訴。
    理      由
一、訊據被告丙○○固坦承冒用何俊、許紋娟、劉美玉、金啟興、吳麗雲、曹玉燕等
    人參加互助會冒標情事，唯矢口否認關於未經被害人甲○○、乙○○同意，冒用
    該二人名義標會之詐欺取財、行使偽造私文書犯行外，餘均坦承不諱，並辯稱：
    「我們平時用誰的名字都沒有計較，甲○○的我有告訴他，乙○○她也有同意。
    」（亦即有經渠等同意向其借標）云云。然查：
    （一）被告於前揭時地，偽造被害人甲○○、乙○○署押，以該二人名義持以投
          標，並於得標後向其他未得標之活會會員詐取金錢等情，業據被害人于啟
          台、乙○○指述歷歷，復有被告分別於八十五年及八十六年所召集之互助
          會會單二紙附卷可稽，被告雖辯稱伊於甲○○之辦公室有向甲○○談及借
          標事宜，並經甲○○同意，而乙○○係於電話中聯絡，亦經乙○○同意云
          云，惟均為甲○○、乙○○所否認，並經證人即與甲○○同辦公室之梁秀
          娥於偵查中結證稱：「不知道，我也沒聽過甲○○說有借標於丙○○。」
          等語，參諸被害人甲○○與證人梁秀娥同辦公室，如有借標於丙○○之情
          ，則梁秀娥豈有不知之理？且依台灣民間合會習慣，若非欲投標，鮮有於
          開標當日到開標現場，故甲○○、乙○○不知其活會已遭盜標，衡情尚屬
          合理，又被告所提出之匯款紀錄明細表，亦不能證明係匯款至被害人王信
          愛之戶頭，而得以證明被告確經被害人乙○○同意借標，是被告空言得被
          害人甲○○、乙○○同意方用渠等名義投標，無非事後卸責之詞，顯不足
          採。
    （二）另被告於上開時地，如何冒用何俊星、許紋娟、劉美玉、金啟興、吳麗雲
          、曹玉燕等人名義參加由黃萬發、沈卿美及自任會首所召集之合會，並偽
          造該等人之署押，持以投標並於得標後向其他未得標之活會會員詐取金錢
          等情，業據被告於偵審中均坦承不諱，核與其他合會會員施淑娟、何沛瓊
          於警訊中所述相符，復有被告於八十五年、八十六年；黃萬發於八十四年
          、八十七年；沈卿美於八十五年所召集之互助會會單六紙在卷可按。本件
          事證明確，被告之犯行洵堪認定。
二、按民間互助會之標單，通常僅填寫一定之金額及姓名或僅填寫一定之金額，如單
    從該記載內容形式上觀之，殊無法瞭解其為何種用意之證明，惟依據民間互助會
    之習慣或特約，此足以表示該一定之金額即為標取會款之利息，該姓名即為標取
    會款之會員，是無論從該標單之正式或略式記載，依民間互助會之習慣或特約，
    均足以為表示某會員欲以一定之金額標取該次投標用意之證明，故標單性質上即
    為刑法第二百二十條以文書論之私文書（最高法院七十四年度台上字第五六一二
    號判決參照）。核被告所為，係犯刑法第二百十六條之行使第二百二十條、第二
    百十條偽造私文書及第三百三十九條第一項之詐欺取財罪，被告偽造被害人甲○○等人署押之行為，為偽造準私文書之部分行為，不另論罪，又偽造準私文書之
    低度行為，為高度之行使偽造準私文書行為吸收，不另論罪。被告冒用甲○○等
    人名義盜標，於各該次得標時，以一詐欺行為，同時向其他活會會員詐取財物，
    係觸犯多次刑法第三百三十九條第一項之詐欺取財罪，為同種想像競合犯，應從
    一重之詐欺取財罪處斷。被告先後多次行使偽造私文書及詐欺取財犯行，時間緊
    接，所犯構成要件相同，顯係基於概括犯意反覆為之，為連續犯，依法論以刑法
    第二百十六條之行使第二百二十條、第二百十條偽造私文書一罪及第三百三十九
    條第一項之詐欺取財一罪，並加重其刑。被告行使偽造之私文書目的在於詐取財
    物，被告所犯上述刑法第二百十六條、第二百二十條、第二百十條行使偽造私文
    書罪，及刑法第三百三十九條第一項詐欺取財罪二罪間，具有方法目的之牽連關
    係，為牽連犯，應從較重之，論以刑法第二百十六條、第二百二十條、第二百十
    條行使偽造私文書罪規定處斷。爰審酌被告前未有何刑案紀錄，素行良好，因一
    時失慮，致有本件犯行，犯罪後態度尚佳，惟所詐取之金額高達約六百零三十萬
    元，所生損害甚鉅，且迄今未予被害人達成民事和解等一切情狀，量處如主文所
    示之刑。
三、偽造之甲○○等人投標單（含偽造之署押），雖為被告所有且供犯罪所用之物，
    惟經被告於得標後丟棄滅失，業經被告供承在卷，爰不宣告沒收，併此敘明。
據上論斷，應依刑事訴訟法第二百九十九條第一項前段、刑法第五十六條、第三百三
十九條第一項、第二百十六條、第二百十條、第二百二十條、第五十五條、罰金罰鍰
提高標準條例第一條前段，判決如主文。
本案經檢察官蔡和憲到庭執行職務
中      華      民      國      八十九      年    六    月      七      日
                                      臺灣基隆地方法院刑事第二庭
                                              法  官  林  火  炎
右正本證明與原本無異。
對於本件判決如有不服，應於收受送達後十日內，向本院提出上訴書狀，上訴於臺灣
高等法院，並按他造當事人之人數附具繕本。
                                              書記官  黃  致  祥
中      華      民      國      八十九      年    六    月     十五     日
【附錄論罪法條】
刑法第三百三十九條第一項：
意圖為自己或第三人不法之所有，以詐術使人將本人或第三人之物交付者，處五年以
下有期徒刑、拘役或科或併科一千元以下罰金。
刑法第二百十六條：
行使第二百十條至第二百十五條之文書者，依偽造、變造文書或登載不實事項或使登
載不實事項之規定處斷。
刑法第二百二十條：
在紙上或物品上之文字、符號，依習慣或特約，足以為表示其用意之證明者，關於本
章之罪，以文書論。
刑法第二百十條
偽造、變造私文書，足以生損害於公眾或他人者，處五年以下有期徒刑。
附表：
┌───┬─────┬──────┬─────┬────────┐
│會  首│起  會  日│冒  標 日 期│遭冒標之人│詐得會款(新台幣)│
├───┼─────┼──────┼─────┼────────┤
│沈卿美│八十五年三│八十七年四月│許紋娟    │約四十八萬元    │
│      │月十五日  │一日        │          │                │
│    │          │            │          │                │
│      │          │八十七年四月│劉美玉    │同上            │
│      │          │十五日      │          │                │
├───┼─────┼──────┼─────┼────────┤
│黃萬發│八十四年八│八十四年十二│何俊星    │約五十萬元      │
│      │月一日    │月一日      │          │                │
│      │          │            │          │                │
│      │八十七年十│八十八年初  │何俊星    │約四十八萬元    │
│      │一月一日  │            │          │                │
├───┼─────┼──────┼─────┼────────┤
│丙○○│八十五年七│八十五年十二│劉美玉    │約四十八萬元    │
│      │月十五日  │月十五日    │          │                │
│      │          │            │          │                │
│      │          │八十六年一月│許紋娟    │同上            │
│      │          │十五日      │          │                │
││          │            │          │                │
│      │          │八十六年八月│甲○○    │同上            │
│      │          │十五日      │          │                │
├───┼─────┼──────┼─────┼────────┤
│丙○○│八十六年四│八十六年七月│許紋娟    │約三十七萬元    │
│      │月十五日  │十五日      │          │                │
│      │          │            │          │                │
│      │          │八十六年九月│金啟興    │同上            │
│      │          │一日        │          │                │
│      │          │            │          │                │
│      │          │八十六年十一│吳麗雲    │同上            │
│      │          │月一日      │          │                │
│      │          │            │          │                │
│      │          │八十七年一月│曹玉燕    │同上            │
│      │          │十五日      │          │                │
│      │        │            │          │                │
│      │          │八十七年七月│乙○○    │約四十萬元      │
│      │          │一日        │          │                │
│      │          │            │          │                │
│      │          │八十七年十一│甲○○    │約三十七萬元    │
│      │          │月十五日    │          │                │
│      │          │            │          │                │
│      │          │八十八年一月│乙○○    │約四十萬元      │
│      │          │十五日      │          │                │
└───┴─────┴──────┴─────┴────────┘


司法院資訊處製作；財團法人民間司法改革基金會備份。
